ACORDAO-COMPLETO-2427039

ACÓRDÃO 9477/2020 ATA 31/2020 - SEGUNDA CÂMARA

VISTOS, relatados e discutidos estes autos de tomada de contas especial instaurada pela Fundação Nacional de Saúde em desfavor de Ruidiard de Sousa Brito, ex-prefeito de Axixá do Tocantins/TO (gestão 2009-2012) , em razão de não comprovação da regular aplicação de recursos repassados por meio de termo de compromisso.
ACORDAM os ministros do Tribunal de Contas da União, reunidos em sessão da 2ª Câmara, ante as razões expostas pela relatora, e com fundamento nos arts. 1º, inciso I, 12, § 3º, 16, inciso III, alíneas "a" e "c" e §§ 2º e 3º, 19, 23, inciso III, 26, 28, incisos I e II, e 57 da Lei 8.443/1992 c/c os arts. 214, inciso III, alínea "a", e 215 a 217 do Regimento Interno, em: 
9.1. considerar revel Ruidiard de Sousa Brito;
9.2. julgar irregulares as contas de Ruidiard de Sousa Brito;
9.3. condená-lo ao recolhimento aos cofres da Fundação Nacional de Saúde dos valores abaixo especificados, atualizados monetariamente e acrescidos de juros de mora da data do débito até a data do pagamento, abatendo-se o valor já ressarcido:
	Data de Ocorrência
	Valor Histórico (R$) 
	Natureza

	22/06/2012
	138.225,00
	Débito

	25/10/2012
	138.225,00
	Débito

	22/03/2017
	478,08
	Crédito

	23/03/2017
	8.234,60
	Crédito

9.4. aplicar-lhe multa de R$ 30.000,00 (trinta mil reais) , a ser recolhida aos cofres do Tesouro Nacional, com atualização monetária calculada da data deste acórdão até a data do pagamento, se este for efetuado após o vencimento do prazo abaixo estipulado;
9.5. fixar prazo de 15 (quinze) dias, a contar da notificação, para comprovação, perante o Tribunal, do recolhimento das dívidas acima imputadas;
9.6. autorizar a cobrança judicial das dívidas, caso não atendida a notificação;
9.7. autorizar o pagamento das dívidas em até 36 (trinta e seis) parcelas mensais consecutivas, caso venha a ser solicitado pelo responsável antes do envio do processo para cobrança judicial;
9.8. fixar o vencimento da primeira parcela em 15 (quinze) dias, a contar do recebimento da notificação, e o das demais a cada 30 (trinta) dias, com incidência dos respectivos encargos legais sobre o valor de cada prestação; 
9.9. alertar ao responsável que a inadimplência de qualquer parcela acarretará vencimento antecipado do saldo devedor;
9.10. enviar cópia desta decisão ao procurador-chefe da Procuradoria da República no Estado de Tocantins, para as providências cabíveis.

Tomada de contas especial instaurada em razão da não comprovação da regular aplicação dos recursos repassados por meio do termo de compromisso.

Segunda Câmara

Município de Axixá do Tocantins/TO.

3. Responsável: Ruidiard de Sousa Brito (CPF XXX.103.843-XX).
3.1. Interessada: Fundação Nacional de Saúde (CNPJ 26.989.350/0001-16).

13.1. Ministros presentes: Augusto Nardes (na Presidência), Aroldo Cedraz, Raimundo Carreiro e Ana Arraes (Relatora).
13.2. Ministros-Substitutos presentes: Marcos Bemquerer Costa e André Luís de Carvalho.

RUIDIARD DE SOUSA BRITO

ANA ARRAES

Reproduzo, como relatório, a instrução da unidade técnica, a qual contou com a anuência de seu corpo dirigente e de membro do Ministério Público junto ao TCU:
"INTRODUÇÃO
Cuidam os autos de tomada de contas especial instaurada pela Fundação Nacional de Saúde, em desfavor de Ruidiard de Sousa Brito (CPF: XXX.103.843-XX) , prefeito de Axixá do Tocantins/TO na gestão 2009-2012, em razão da não comprovação da regular aplicação dos recursos repassados por meio do Termo de compromisso TC/PAC 0076/10, registro Siafi 666602 (peça 7) , que tinha por objeto a execução de sistemas de abastecimento de água tratada nas residências dos povoados de Santa Juliana, Gota D'água e Najá no referido município, tendo como objetivo principal a ampliação e implantação da rede de distribuição de água, captação de águas subterrâneas através de poço tubular profundo e ligações domiciliares dotadas de kits cavalete, hidrômetros e caixas de proteção em concreto (peça 3) .
HISTÓRICO
Em 06/07/2017, com fundamento na IN/TCU 71/2012, alterada pela IN/TCU 76/2016 e DN/TCU 155/2016, o dirigente da Fundação Nacional de Saúde autorizou a instauração da tomada de contas especial (peça 1) . O processo foi registrado no sistema e-TCE com o número 504/2017.
O Termo de compromisso TC/PAC 0076/10, registro Siafi 666602, foi firmado no valor de R$ 285.000,00, sendo R$ 276.450,00 à conta do concedente e R$ 8.550,00 referentes à contrapartida do convenente. Teve vigência de 31/12/2010 a 27/07/2013 (peças 17 e 18) , com prazo para apresentação da prestação de contas em 25/09/2013. Os repasses efetivos da União totalizaram R$ 138.225,00 e foram liberados em 22/06 e 25/10/2012, mediante duas parcelas de R$ 138.225,00 (peça 57) .
A Funasa realizou visitas técnicas ao Município de Axixá do Tocantins/TO nos dias 29/09/2012 (peça 19) e 26/03/2015 (peça 39) , tendo consignado no parecer técnico desta última visita que 'o convênio tem boa parte da sua execução física realizada, mas não cumpre com o seu objetivo de saneamento que é de levar água tratada para a população. Portanto o objetivo alcançado foi zero, sendo a glosa total de 100% do valor do convênio'. 
O fundamento para a instauração da Tomada de Contas Especial, conforme consignado na matriz de responsabilização elaborada pelo tomador de contas, foi a constatação da seguinte irregularidade: 
Omitir-se do dever de prestar contas do TC/PAC 076/2010, cujo prazo encerrou em 25/09/2013, quando devia apresentá-la no prazo máximo de sessenta dias, contados do encerramento da vigência do ajuste (27/07/2013) . Embora o motivo desta TCE tenha sido pela omissão no dever de prestar contas, observa-se ainda como agravante, a impugnação total pela área técnica, pelo não alcance do objetivo pactuado.
O responsável arrolado na fase interna foi devidamente comunicado e, diante da ausência de justificativas suficientes para elidir a irregularidade e da não devolução dos recursos, instaurou-se a tomada de contas especial.
No relatório (peça 59) , o tomador de contas concluiu que o prejuízo importaria no valor original de R$ 267.737,32, imputando-se a responsabilidade a Ruidiard de Sousa Brito, prefeito, no período de 01/01/2009 a 31/12/2012, na condição de gestor dos recursos. 
Em 16/11/2018, a Controladoria-Geral da União emitiu o relatório de auditoria (peça 61) , em concordância com o relatório do tomador de contas. O certificado de auditoria e o parecer do dirigente do órgão de controle interno concluíram pela irregularidade das presentes contas (peças 62 e 63) .
Em 28/11/2018, o ministro responsável pela área atestou haver tomado conhecimento das conclusões contidas no relatório e certificado de auditoria, bem como do parecer conclusivo do dirigente do órgão de controle interno, manifestando-se pela irregularidade das contas, e determinou o encaminhamento do processo ao Tribunal de Contas da União (peça 64) .
Uma vez remetidos os autos a este Tribunal para fins de apreciação e julgamento, em sede de instrução preliminar (peça 66) , a análise dos pressupostos de procedibilidade previstos na IN/TCU 71/2012 verificou que não havia óbices preliminares que impedissem o prosseguimento desta tomada de contas especial, uma vez que não se configurou o transcurso de mais de dez anos entre o fato gerador e a primeira notificação válida dos responsáveis pela autoridade administrativa competente. Ademais, o valor atualizado do débito apurado (sem juros) em 1/1/2017 era superior a R$ 100.000,00, na forma estabelecida conforme os arts. 6º, inciso I, e 19 da IN/TCU 71/2012, modificada pela IN/TCU 76/2016.
Após as considerações técnicas acerca da apuração dos fatos, identificação dos responsáveis e quantificação do dano para fins de ressarcimento, a análise preliminar pugnou pela audiência e citação do responsável com os seguintes contornos (peça 66, p. 5) :
Irregularidade: dano ao erário decorrente da não comprovação da boa e regular aplicação dos recursos repassados ao Município de Axixá do Tocantins/TO por meio do Termo de compromisso TC/PAC 0076/10 e da não disponibilização ao prefeito sucessor da documentação relativa à prestação de contas dos recursos dispendidos na sua gestão, bem como da execução apenas parcial e sem utilidade da parcela executada do objeto do aludido ajuste.
Dispositivos violados: Constituição Federal, arts. 37, caput, e 70, parágrafo único; Lei nº  8.666/1993, art. 3º; Decreto-Lei nº 200/1967, art. 93; Decreto nº 93.872/1986, art. 66; Portaria Interministerial nº 127/2008, art. 56.
	Data de Ocorrência
	Valor Histórico (R$) 
	Natureza

	22/06/2012
	138.225,00
	Débito

	25/10/2012
	138.225,00
	Débito

	22/03/2017
	478,08
	Crédito

	23/03/2017
	8.234,60
	Crédito

Valor atualizado do débito (sem juros) em 09/03/2020: R$ 410.819,31
Cofre credor: Tesouro Nacional.
Conduta: não disponibilizar ao sucessor a documentação relativa à prestação de contas dos recursos despendidos na sua gestão, bem como executar apenas parcialmente, sem utilidade da fração executada, a obra objeto do ajuste.
Nexo de causalidade: a não disponibilização ao sucessor da documentação relativa à prestação de contas dos recursos dispendidos na sua gestão concorreu para a execução apenas parcial do TC/PAC 0076/10 e impediu o uso da obra pela população, resultando em prejuízo ao erário correspondente ao total de recursos federais repassados, no montante de R$ 276.450,00.
Culpabilidade: não há excludentes de ilicitude, de culpabilidade e de punibilidade. É razoável supor que o responsável tinha consciência da ilicitude de sua conduta. Era exigível conduta diversa da praticada, qual seja, disponibilizar ao prefeito sucessor a documentação relativa à prestação de contas dos recursos repassados ao Município de Axixá do Tocantins/TO por meio do Termo de compromisso TC/PAC 0076/10, bem como executar integralmente a obra objeto da avença.
Em cumprimento ao pronunciamento realizado em 18/03/2020 pela unidade (peça 68) , foi efetuada citação do responsável Ruidiard de Sousa Brito, nos moldes adiante:
	Comunicação: Ofício 10550/2020-TCU/Seproc (peça 70) 
Data da Expedição: 18/03/2020
Data da Ciência: 14/04/2020 (peça 73) 
Observação: Ofício enviado para o endereço do responsável, conforme pesquisa de endereço no sistema Renach (peça 69) .
Fim do prazo para a defesa: 29/04/2020
	
	Comunicação: Ofício 10548/2020-TCU/Seproc (peça 71) 
Data da Expedição: 18/03/2020
Data da Ciência: 14/04/2020 (peça 74) 
Observação: Ofício enviado para o endereço do responsável, conforme pesquisa de endereço no sistema da Receita Federal do Brasil (peça 69) .
Fim do prazo para a defesa: 29/04/2020
	
	Comunicação: Ofício 10549/2020-TCU/Seproc (peça 72) 
Data da Expedição: 18/03/2020
Data da Ciência: 14/04/2020 (peça 75) 
Observação: Ofício enviado para o endereço do responsável, conforme pesquisa de endereço no sistema da Receita Federal do Brasil (peça 69) .
Fim do prazo para a defesa: 29/04/2020
	
Embora regularmente notificado, transcorrido o prazo regimental, o responsável Ruidiard de Sousa Brito permaneceu silente.
EXAME TÉCNICO
Da validade das notificações:
Preliminarmente, cumpre tecer breves considerações sobre a forma como são realizadas as comunicações processuais no TCU. A esse respeito, destacam-se o art. 179, do Regimento Interno do TCU (Resolução 155, de 4/12/2002) e o art. 4º, inciso III, § 1º, da Resolução TCU 170, de 30 de junho de 2004, in verbis:
Art. 179. A citação, a audiência ou a notificação, bem como a comunicação de diligência, farse-ão:
I - mediante ciência da parte, efetivada por servidor designado, por meio eletrônico, fac-símile, telegrama ou qualquer outra forma, desde que fique confirmada inequivocamente a entrega da comunicação ao destinatário;
II - mediante carta registrada, com aviso de recebimento que comprove a entrega no endereço do destinatário;
III - por edital publicado no Diário Oficial da União, quando o seu destinatário não for localizado
 (...) Art. 3º As comunicações serão dirigidas ao responsável, ou ao interessado, ou ao dirigente de órgão ou entidade, ou ao representante legal ou ao procurador constituído nos autos, com poderes expressos no mandato para esse fim, por meio de:
I - correio eletrônico, fac-símile ou telegrama;
II - servidor designado;
III - carta registrada, com aviso de recebimento;
IV - edital publicado no Diário Oficial da União, quando o seu destinatário não for localizado, nas hipóteses em que seja necessário o exercício de defesa.
Art. 4º. Consideram-se entregues as comunicações:
I - efetivadas conforme disposto nos incisos I e II do artigo anterior, mediante confirmação da ciência do destinatário;
II - realizadas na forma prevista no inciso III do artigo anterior, com o retorno do aviso de recebimento, entregue comprovadamente no endereço do destinatário;
III - na data de publicação do edital no Diário Oficial da União, quando realizadas na forma prevista no inciso IV do artigo anterior.
§ 1º O endereço do destinatário deverá ser previamente confirmado mediante consulta aos sistemas disponíveis ao Tribunal ou a outros meios de informação, a qual deverá ser juntada ao respectivo processo.
Bem se vê, portanto, que a validade da citação via postal não depende de que o aviso de recebimento seja assinado pelo próprio destinatário da comunicação, o que dispensa, no caso em tela, a entrega do AR em 'mãos próprias'. A exigência da norma é no sentido de o Tribunal verificar se a correspondência foi entregue no endereço correto, residindo aqui a necessidade de certeza inequívoca. 
Não é outra a orientação da jurisprudência do TCU, conforme se verifica dos julgados a seguir transcritos:
São válidas as comunicações processuais entregues, mediante carta registrada, no endereço correto do responsável, não havendo necessidade de que o recebimento seja feito por ele próprio (Acórdão 3648/2013-TCU-Segunda Câmara, Relator Ministro JOSÉ JORGE) ;
É prescindível a entrega pessoal das comunicações pelo TCU, razão pela qual não há necessidade de que o aviso de recebimento seja assinado pelo próprio destinatário. Entregandose a correspondência no endereço correto do destinatário, presume-se o recebimento da citação. (Acórdão 1019/2008-TCU-Plenário, Relator Ministro BENJAMIN ZYMLER) ;
As comunicações do TCU, inclusive as citações, deverão ser realizadas mediante Aviso de Recebimento - AR, via Empresa Brasileira de Correios e Telégrafos, bastando para sua validade que se demonstre que a correspondência foi entregue no endereço correto. (Acórdão 1526/2007-TCU-Plenário, Relator Ministro AROLDO CEDRAZ) .
A validade do critério de comunicação processual do TCU foi referendada pelo Supremo Tribunal Federal, nos termos do julgamento do MS-AgR 25.816/DF, por meio do qual se afirmou a desnecessidade da ciência pessoal do interessado, entendendo-se suficiente a comprovação da entrega do 'AR' no endereço do destinatário:
Ementa: agravo regimental. Mandado de segurança. Desnecessidade de intimação pessoal das decisões do tribunal de contas da união. art. 179 do regimento interno do TCU. Intimação do ato impugnado por carta registrada, iniciado o prazo do art. 18 da lei nº 1.533/51 da data constante do aviso de recebimento. Decadência reconhecida. Agravo improvido.
O envio de carta registrada com aviso de recebimento está expressamente enumerado entre os meios de comunicação de que dispõe o Tribunal de Contas da União para proceder às suas intimações.
O inciso II do art. 179 do Regimento Interno do TCU é claro ao exigir apenas a comprovação da entrega no endereço do destinatário, bastando o aviso de recebimento simples. 
Da revelia do responsável Ruidiard de Sousa Brito
No caso vertente, a citação do responsável se deu em endereços provenientes de pesquisas de endereços realizadas pelo TCU no sistema da Receita Federal do Brasil e no Renach (peça 69) , restando comprovada a entrega dos ofícios citatórios nos endereço pesquisados, conforme comprovantes de recebimento acostados às peças 73-75.
Nos processos do TCU, a revelia não leva à presunção de que seriam verdadeiras todas as imputações levantadas contra os responsáveis, diferentemente do que ocorre no processo civil, em que a revelia do réu opera a presunção da verdade dos fatos narrados pelo autor (Acórdão 1009/2018-TCU-Plenário, Relator: Bruno Dantas; 2.369/2013-TCU-Plenário, Relator: Benjamin Zymler e 2.449/2013 - TCU-Plenário, Relator: Benjamin Zymler) . Dessa forma, a avaliação da responsabilidade do agente não pode prescindir da prova existente no processo ou para ele carreada. 
Ao não apresentar sua defesa, o responsável deixou de produzir prova da regular aplicação dos recursos sob sua responsabilidade, em afronta às normas que impõem aos gestores públicos a obrigação legal de, sempre que demandados pelos órgãos de controle, apresentar os documentos que demonstrem a correta utilização das verbas públicas, a exemplo do contido no art. 93 do Decreto-Lei 200/1967: 'Quem quer que utilize dinheiros públicos terá de justificar seu bom e regular emprego na conformidade das leis, regulamentos e normas emanadas das autoridades administrativas competentes.' 
Com efeito, conforme análises empreendidas na fase interna e pela unidade técnica deste Tribunal no bojo da instrução preliminar, constatou-se a ocorrência de dano ao erário decorrente da não comprovação da boa e regular aplicação dos recursos repassados ao Município de Axixá do Tocantins/TO por meio do Termo de compromisso TC/PAC 0076/10 e da não disponibilização ao prefeito sucessor da documentação relativa à prestação de contas dos recursos dispendidos na sua gestão, bem como da execução apenas parcial e sem utilidade da parcela executada do objeto do aludido ajuste, nos seguintes termos (peça 66, p. 3-4) :
15. Da análise dos documentos presentes nos autos, verifica-se que houve o efetivo repasse da integralidade dos recursos federais previstos para a consecução dos objetivos do TC/PAC 0076/10 ao Município de Axixá do Tocantins/TO nos dias 22/06 e 25/10/2012, em duas parcelas de R$ 138.225,00.
16. Apesar do repasse integral dos recursos pela União, a Funasa, após inicialmente atestar a execução física de 54% (29/09/2012, peça 19) , reformulou o seu posicionamento e concluiu que o objeto do convênio não atendia ao seu objetivo de saneamento de levar água tratada para a população, tendo a entidade, em consequência, proposto a glosa total de 100% do valor do ajuste (26/03/2015, peça 39) .
17. Compulsando os autos, verifica-se que, não obstante o prazo final para a apresentação da prestação de contas tenha vencido em 25/09/2013, ou seja, no mandato do prefeito sucessor, Auri-Wulange Ribeiro, todas as despesas do ajuste foram executadas pelo prefeito signatário da avença, Rudiard de Sousa Brito, a quem caberia, portanto, por expressa previsão legal e constitucional, justificar o bom e regular emprego dos recursos públicos na conformidade das leis e demais normas.
18. Conforme se depreende dos autos, todavia, o prefeito responsável pela gestão dos recursos transferidos por meio do TC/PAC 0076/10 não comprovou o bom e regular emprego dos recursos públicos, não afastando, portanto, as irregularidades apontadas, o que dá ensejo à presunção legal de dano ao erário, em face das evidências de desvio dos correspondentes recursos.
19. A propósito, o prejuízo nos autos, de acordo com a visita técnica realizada pela Funasa em 26/03/2015 (peça 39) , decorre da inservibilidade do objeto do TC/PAC 0076/10, que está caracterizado pela constatação de que parte da rede de distribuição não foi executada e de que a água é distribuída sem pressão suficiente e sem tratamento nos três povoados (Grota D'água, Santa Juliana e Najá) , devido à não conclusão das obras das respectivas casas de química, bem assim pelo fato de que foram executadas apenas 5 das 30 ligações domiciliares previstas (10 em cada povoado) , sendo 4 no povoado de Grota D'água e 1 no povoado de Santa Juliana. 
20. Resta assim evidenciada a responsabilidade do aludido gestor nesta tomada de contas especial pelo prejuízo causado aos cofres públicos federais.
21. Cumpre salientar, a respeito, que a jurisprudência do Tribunal de Contas da União Corte de Contas aponta no sentido de que é pessoal a responsabilidade do gestor pela comprovação da boa e regular aplicação dos recursos captados sob a custódia do poder público federal, submetendo todo aquele que arrecada, utiliza ou gerencia esses recursos públicos ao dever de demonstrar o correto emprego dos valores federais, nos termos dos arts. 70, parágrafo único, e 37, caput, da Constituição de 1988 e do art. 93 do Decreto-Lei nº 200, de 25 de fevereiro de 1967 (Acórdão 1194/2009-TCU-Primeira Câmara, Min. Valmir Campelo; Acórdão 3991/2015-TCU-Primeira Câmara, Min. Weder de Oliveira; Acórdão 27/2004-TCU-Segunda Câmara, Min. Ubiratan Aguiar; Acórdão 6.235/2013, Min. André de Carvalho; Acórdão 3223/2017-TCU-Segunda Câmara, Min. Marcos Bemquerer; Acórdão 11/1997-TCU-Plenário, Min. Iran Saraiva; e Acórdão 997/2015-TCU-Plenário, Min. Benjamin Zymler) .
22. De mais a mais, a jurisprudência do TCU é assente no sentido de que o atingimento dos objetivos do convênio é essencial para a análise da boa e regular aplicação dos recursos federais transferidos (Acórdão 4024/2010-TCU-Segunda Câmara, Min. Augusto Sherman) , bem assim de que a execução parcial de objetos de convênios em que reste consignada a imprestabilidade do que edificado para o atingimento da meta ajustada implica débito em valor integral (Acórdão 494/2016-TCU-Primeira Câmara, Min. André de Carvalho; 2.812/2017, Min. Weder de Oliveira; Acórdão 11.571/2018, Min. Benjamin Zymler) .
23. Diante do que foi exposto, será proposta a citação do prefeito Rudiard de Sousa Brito pela não comprovação da boa e regular gestão dos recursos públicos federais colocados à disposição do Município de Axixá do Tocantins/TO durante o seu mandato e pela execução apenas parcial e sem utilidade da parcela executada do objeto do aludido ajuste.
24. Por outro lado, verifica-se que, diante da inércia do signatário da avença, o prefeito sucessor, Auri-Wulange Ribeiro Jorge, adotou medidas judiciais visando ao resguardo do patrimônio público (peça 22, fl. 2/3, e peça 25) , diante do que se entende afastada a responsabilidade do aludido mandatário na presente relação processual, em consonância com a Súmula nº 230 do TCU.
25. Entre os fundamentos apontados pelo prefeito sucessor para a adoção das medidas judiciais contra o signatário da avença está o 'sumiço dos processos relacionados ao convênio' (peça 22, fl. 2) , o que denota não apenas a falta de zelo daquele gestor para com a coisa pública, mas evidencia que a sua conduta prejudicou a adoção de providências saneadoras pela nova gestão.
26. Em relação ao prejuízo apurado, constam à peça 38, fls. 2/4, comprovantes de recolhimentos dos valores de R$ 478,08 e R$ 8.234,60, realizados nos dias 22 e 23/03/2017, aos cofres da União pelo Município de Axixá do Tocantins/TO.
Mesmo as alegações de defesa não sendo apresentadas, considerando o princípio da verdade real que rege esta Corte, procurou-se buscar, em manifestações do responsável na fase interna desta tomada de contas especial, se havia algum argumento que pudesse ser aproveitado a seu favor. 
Ocorre que a ausência de manifestação do interessado em outra etapa processual impede a adoção dessa medida.
Em se tratando de processo em que a parte interessada não se manifestou acerca das irregularidades imputadas, não há elementos para que se possa efetivamente aferir e reconhecer a ocorrência de boa-fé na conduta do responsável, podendo este Tribunal, desde logo, proferir o julgamento de mérito pela irregularidade das contas, conforme os termos dos §§ 2º e 6º do art. 202 do Regimento Interno do TCU. (Acórdão 2064/2011-TCU-Primeira Câmara, relator: Ubiratan Aguiar; 6.182/2011-TCU-1ª Câmara, relator: Weber de Oliveira; 4.072/2010-TCU-1ª Câmara, Relator: Valmir Campelo; 1.189/2009-TCU-1ª Câmara, Relator: Marcos Bemquerer; 731/2008-TCU-Plenário, Relator: Aroldo Cedraz) .
Dessa forma, o responsável Ruidiard de Sousa Brito deve ser considerado revel, nos termos do art. 12, §3º, da Lei 8.443/1992, devendo as contas serem julgadas irregulares, condenando-o ao débito apurado.
Prescrição da Pretensão Punitiva
Vale ressaltar que a pretensão punitiva do TCU, conforme Acórdão 1441/2016-TCU-Plenário, Relator: Benjamin Zymler, que uniformizou a jurisprudência acerca dessa questão, subordina-se ao prazo geral de prescrição indicado no art. 205 do Código Civil, que é de dez anos, contado da data de ocorrência da irregularidade sancionada, nos termos do art. 189 do Código Civil, sendo este prazo interrompido pelo ato que ordenar a citação, a audiência ou a oitiva do responsável.
No caso em exame, não ocorreu a prescrição, uma vez que a irregularidade sancionada ocorreu em 31/12/2012, termo final do mandato do gestor, e o ato de ordenação da citação ocorreu em 18/03/2020 (peça 68) .
CONCLUSÃO
Em face da análise promovida na seção 'Exame Técnico', verifica-se que o responsável Ruidiard de Sousa Brito não logrou elidir a irregularidade de dano ao erário decorrente da não comprovação da boa e regular aplicação dos recursos repassados ao Município de Axixá do Tocantins/TO por meio do Termo de compromisso TC/PAC 0076/10 e da não disponibilização ao prefeito sucessor da documentação relativa à prestação de contas dos recursos dispendidos na sua gestão, bem como da execução apenas parcial e sem utilidade da parcela executada do objeto do aludido ajuste.
Instado a se manifestar, o responsável optou pelo silêncio, configurando a revelia, nos termos do § 3º, do art. 12, da Lei 8.443/1992. Ademais, inexistem nos autos elementos que demonstrem a boa-fé do responsável ou a ocorrência de outras excludentes de culpabilidade.
Vale ressaltar que a jurisprudência pacífica nesta Corte é no sentido da imprescritibilidade das ações de ressarcimento ao erário (Súmula TCU 282) . Dessa forma, identificado dano ao erário, devese instaurar e julgar o processo de tomada de contas especial para responsabilizar seus agentes causadores, respeitando o direito ao contraditório e à ampla defesa, independentemente de quando ocorreram os atos impugnados.
Verifica-se também que não houve a prescrição da pretensão punitiva, conforme análise já realizada.
Destarte, desde logo, devem as contas do Sr. Ruidiard de Sousa Brito ser julgadas irregulares, com fundamento nos arts. 1º, inciso I, 16, inciso III, alíneas 'b' e 'c', e § 2º, da Lei 8.443/1992, c/c os arts. 19 e 23, inciso III, da mesma Lei, e com os arts. 1º, inciso I, 209, incisos II e III, 210 e 214, inciso III, do Regimento Interno deste Tribunal, procedendo-se à condenação em débito, com a aplicação da multa prevista no art. 57.
Reitere-se que, em se tratando de recursos do Programa de Aceleração do Crescimento - PAC, o cofre credor da dívida é o Tesouro Nacional, nos termos do art. 6º, § 2º, da Lei nº 11.578/2007, que dispõe sobre a transferência obrigatória de recursos financeiros para a execução pelos Estados, Distrito Federal e Municípios de ações do Programa de Aceleração do Crescimento - PAC. 
PROPOSTA DE ENCAMINHAMENTO
Diante do exposto, submetemos os autos à consideração superior, propondo ao Tribunal:
considerar revel o responsável Ruidiard de Sousa Brito (CPF: XXX.103.843-XX) , para todos os efeitos, dando-se prosseguimento ao processo, com fulcro no art. 12, § 3º, da Lei 8.443/1992;
julgar irregulares as contas do responsável Ruidiard de Sousa Brito (CPF: XXX.103.843-XX) , com fundamento nos arts. 1º, inciso I, 16, inciso III, alíneas 'b' e 'c', e § 2º, da Lei 8.443/1992, c/c os arts. 19 e 23, inciso III, da mesma Lei, e com os arts. 1º, inciso I, 209, incisos II e III, 210 e 214, inciso III, do Regimento Interno deste Tribunal, condenando-o ao pagamento das importâncias a seguir especificadas, atualizadas monetariamente e acrescidas dos juros de mora, calculadas a partir das datas discriminadas até a data da efetiva quitação do débito, fixando-lhe o prazo de 15 (quinze) dias, para que comprove, perante o Tribunal, o recolhimento das referidas quantias aos cofres do Tesouro Nacional, nos termos do art. 23, inciso III, alínea 'a', da citada lei, c/c o art. 214, inciso III, alínea 'a', do Regimento Interno do TCU:
	Data de Ocorrência
	Valor Histórico (R$) 
	Natureza

	22/06/2012
	138.225,00
	Débito

	25/10/2012
	138.225,00
	Débito

	22/03/2017
	478,08
	Crédito

	23/03/2017
	8.234,60
	Crédito

aplicar ao Ruidiard de Sousa Brito (CPF: XXX.103.843-XX) a multa prevista no art. 57 da Lei 8.443/1992 c/c o art. 267 do Regimento Interno, com a fixação do prazo de 15 (quinze) dias, a contar das notificação, para comprovar, perante o Tribunal (art. 214, inciso III, alínea 'a', do Regimento Interno) , o recolhimento da dívida aos cofres do Tesouro Nacional, atualizada monetariamente desde a data do acórdão que vier a ser proferido até a do efetivo recolhimento, se for paga após o vencimento, na forma da legislação em vigor;
autorizar, desde logo, a cobrança judicial das dívidas, caso não atendidas a notificação, na forma do disposto no art. 28, inciso II, da Lei 8.443/1992;
autorizar também, desde logo, se requerido, com fundamento no art. 26, da Lei 8.443, de 1992, c/c o art. 217, §§ 1º e 2º do Regimento Interno do TCU, o parcelamento da (s) dívida (s) em até 36 parcelas, incidindo, sobre cada parcela, corrigida monetariamente, os correspondentes acréscimos legais, fixando-lhe o prazo de 15 (quinze) dias, a contar do recebimento da notificação, para comprovar, perante o Tribunal, o recolhimento da primeira parcela, e de trinta dias, a contar da parcela anterior, para comprovar os recolhimentos das demais parcelas, devendo incidir, sobre cada valor mensal, atualizado monetariamente, os juros de mora devidos, no caso do débito, na forma prevista na legislação em vigor, alertando o responsável de que a falta de comprovação do recolhimento de qualquer parcela importará o vencimento antecipado do saldo devedor, nos termos do § 2º do art. 217 do Regimento Interno deste Tribunal; 
enviar cópia do Acórdão a ser prolatado à Procuradoria da República no Estado do Tocantins, nos termos do § 3º do art. 16 da Lei 8.443/1992, c/c o § 7º do art. 209 do Regimento Interno do TCU, para adoção das medidas cabíveis; e
enviar cópia do Acórdão que vier a ser proferido à Fundação Nacional de Saúde e ao responsável, para ciência;
informar à Procuradoria da República no Estado do Tocantins, à Fundação Nacional de Saúde e ao responsável que a presente deliberação, acompanhada do Relatório e do Voto que a fundamenta, está disponível para a consulta no endereço www.tcu.gov.br/acordaos, além de esclarecer que, caso requerido, o TCU poderá fornecer sem custos as correspondentes cópias, de forma impressa; e
informar à Procuradoria da República no Estado do Tocantins que, nos termos do parágrafo único do art. 62 da Resolução TCU 259/2014, os procuradores e membros do Ministério Público credenciados nesta Corte podem acessar os presentes autos de forma eletrônica e automática, ressalvados apenas os casos de eventuais peças classificadas como sigilosas, as quais requerem solicitação formal."
	É o relatório.

não há.

Procurador Júlio Marcelo de Oliveira.

TOMADA DE CONTAS ESPECIAL. OMISSÃO NO DEVER DE PRESTAR CONTAS. EXECUÇÃO DE OBJETO INSERVÍVEL. REVELIA. CONTAS IRREGULARES. DÉBITO. MULTA.

TOMADA DE CONTAS ESPECIAL (TCE)

Secretaria de Controle Externo de Tomada de Contas Especial (SecexTCE).

Trata-se de tomada de contas especial instaurada pela Fundação Nacional de Saúde em desfavor de Ruidiard de Sousa Brito, ex-prefeito de Axixá do Tocantins/TO, gestão 2009-2012, em razão da não comprovação da regular aplicação dos recursos repassados por meio do Termo de Compromisso TC/PAC 0076/10 (Siafi 666602) , que objetivou a execução de sistemas de abastecimento de água tratada nas residências nos povoados de Santa Juliana, Gota d'Água e Najá, no referido município, a partir da ampliação e implantação da rede de distribuição de água, captação de águas subterrâneas por meio de poço tubular profundo e ligações domiciliares dotadas de kits cavalete, hidrômetros e caixas de proteção em concreto.
O referido termo de compromisso foi firmado no valor de R$ 285.000,00: R$ 276.450,00 à conta do concedente e R$ 8.550,00 referentes à contrapartida do convenente. Teve vigência de 31/12/2010 a 27/07/2013 (peças 17 e 18) , com prazo para apresentação da prestação de contas até 25/09/2013. Os repasses efetivos da União foram liberados em 22/06 e 25/10/2012, mediante duas parcelas de R$ 138.225,00.
A Funasa realizou visitas técnicas ao município nos dias 29/09/2012 e 26/03/2015, tendo consignado no parecer técnico desta última visita que "o convênio tem boa parte da sua execução física realizada, mas não cumpre com o seu objetivo de saneamento que é de levar água tratada para a população. Portanto o objetivo alcançado foi zero, sendo a glosa total de 100% do valor do convênio". 
O tomador de contas concluiu que o prejuízo importaria no valor original de R$ 267.737,32, imputando a responsabilidade a Ruidiard de Sousa Brito, prefeito no período de 1º/01/2009 a 31/12/2012, na condição de gestor dos recursos.
No âmbito desta Corte de Contas, o responsável foi citado pela conduta de não disponibilizar ao sucessor a documentação relativa à prestação de contas dos recursos despendidos na sua gestão, bem como executar apenas parcialmente, sem utilidade da fração executada, a obra objeto do ajuste.
Apesar de regularmente citado, não compareceu aos autos e não produziu, por conseguinte, prova da regular aplicação dos recursos sob sua responsabilidade, em afronta às normas que impõem aos gestores públicos a obrigação legal de, sempre que demandados pelos órgãos de controle, apresentar os documentos que demonstrem a correta utilização das verbas públicas, a exemplo do contido no art. 93 do Decreto-Lei 200/1967: "Quem quer que utilize dinheiros públicos terá de justificar seu bom e regular emprego na conformidade das leis, regulamentos e normas emanadas das autoridades administrativas competentes".
Mesmo as alegações de defesa não sendo apresentadas, considerando o princípio da verdade real, que rege esta Corte, a unidade técnica procurou buscar, em manifestações do responsável na fase interna desta tomada de contas especial, se havia algum argumento que pudesse ser aproveitado a seu favor; todavia, a completa ausência de manifestação do interessado impediu a adoção dessa medida.
Dessa forma, Ruidiard de Sousa Brito deve ser considerado revel, nos termos do art. 12, §3º, da Lei 8.443/1992, e suas contas, irregulares, condenando-o ao débito apurado e a multa, que fixo no montante de R$ 30.000,00.
Registro que no caso em exame, não houve prescrição da pretensão punitiva do Tribunal, nos termos do Acórdão 1441/2016-TCU-Plenário (relator o ministro Benjamin Zymler) , uma vez que a irregularidade sancionada ocorreu em 31/12/2012, termo final do mandato do gestor, e o ato de ordenação da citação se deu em 18/03/2020, antes do prazo decenal indicado no art. 205 do Código Civil.
	Nesses termos, VOTO por que o Tribunal adote a minuta de deliberação que ora submeto à apreciação deste Colegiado.
TCU, Sala das Sessões Ministro Luciano Brandão Alves de Souza, em 8 de setembro de 2020.
ANA ARRAES 
Relatora